【裁判字號】    97,台上,1376
【裁判日期】    970626
【裁判案由】    國家賠償
【裁判全文】
最高法院民事判決            九十七年度台上字第一三七六號
上  訴  人  台中縣雅潭地政事務所
法定代理人  乙○○
訴訟代理人  黃雅琴律師
            羅宗賢律師
被 上訴 人  中國信託商業銀行股份有限公司
法定代理人  甲○○
訴訟代理人  賴盛星律師
上列當事人間請求國家賠償事件，上訴人對於中華民國九十六年
十月三日台灣高等法院台中分院第二審更審判決（九十五年度上
國更(一)字第三號），提起上訴，本院判決如下：
    主  文
原判決廢棄，發回台灣高等法院台中分院。
    理  由
本件被上訴人主張：上訴人係於民國八十六年四月二日由台中縣
豐原地政事務所（下稱豐原地政事務所）分出新成立之機關，承
受該所原管轄之台中縣大雅鄉地政業務。訴外人即原豐原地政事
務所職員蘇彥竹（原名蘇啟臺）於八十五年間因收受訴外人張水
田之賄賂，將張水田所有坐落台中縣大雅鄉○○段九六三地號土
地（下稱系爭土地）原登記為田之地目變更為建。嗣該土地移轉
為訴外人陳美月名義所有，而於八十六年二月十九日提供與訴外
人張坤淞作為向萬通商業銀行股份有限公司（下稱萬通銀行，即
本件原告，已由被上訴人承受訴訟）貸款之擔保，設定本金最高
限額新台幣（下同）一千二百萬元之抵押權登記。八十七年四月
一日張坤淞邀同陳美月與張水田為連帶保證人，向萬通銀行貸得
九百八十五萬元。同年八月二十六日因蘇彥竹之違法行為遭檢察
官提起公訴，上訴人遂將系爭土地地目更正回復登記為田，致減
少前開抵押貸款擔保價值。上述借款清償期屆至，張坤淞未為清
償，經強制執行拍賣系爭土地，僅於九十三年三月一日受償二百
十八萬六千元，尚有七百六十六萬四千元未受清償，伊因原豐原
地政事務所職員蘇彥竹所為前揭虛偽登記，受有該金額之損害等
情，爰依土地法第六十八條第一項規定，求為命上訴人給付四百
十三萬一千零二十元並加計法定遲延利息之判決。（超過上開金
額本息之請求，業經判決被上訴人敗訴確定，不予贅述。）
上訴人則以：伊係八十六年新成立之機關，被上訴人如因蘇彥竹
於八十五年間所為非法變更系爭土地地目登記受有損害，應向豐
原地政事務所請求。且本件係土地所有權人以不實之文件聲請變
更地目登記，與土地法第六十八條規定之登記錯誤、遺漏或虛偽
等情形尚屬有間，被上訴人依該條規定請求賠償，於法不合。又
侵權行為損害賠償以填補被害人所受實際損害為目的，若無實際
損害，即無賠償可言。本件被上訴人日後仍得對張坤淞聲請強制
執行以滿足其未受償之債權，當無損害可言。況被上訴人就其債
權怠於行使權利、未積極保全，縱受有損害，其於損害之發生或
擴大亦有過失，應依過失相抵法則，減輕或免除伊之賠償責任。
而被上訴人於八十七年八月二十六日即知受有損害，竟遲至九十
年四月二十六日始提起本件訴訟，其損害賠償請求權已罹於二年
之時效而消滅等語，資為抗辯。
原審將第一審駁回被上訴人之訴之判決，部分予以廢棄，改命上
訴人給付四百十三萬一千零二十元及其法定利息，無非以：按行
政機關因法規或事實之變更而喪失管轄權時，應將案件移送有管
轄權之機關，為行政程序法第十八條前段所明定。準此，行政機
關經改組而成立新機關，重新劃分轄區業務，管轄權變更，就該
移轉事務有關之權利義務事項，自應由承受其業務之機關辦理。
查大雅鄉之地政事務既已依法定程序分由新成立之上訴人管轄，
則原由豐原地政事務所管轄之該地政業務所生有關賠償義務事項
，當以上訴人為賠償義務機關，被上訴人對上訴人請求國家賠償
，並無不合。次查被上訴人主張系爭土地地目由田違法變更為建
，及變更登記後，所有人提供以為借款之擔保，為伊設定最高限
額一千二百萬元之抵押權，貸得九百八十五萬元後，因上訴人將
土地地目更正回復登記為田，致抵押貸款之擔保減少，經執行結
果，僅受償二百十八萬六千元，尚有七百六十六萬四千元未受清
償各情，為上訴人所不爭。按土地法第六十八條第一項規定因登
記錯誤遺漏或虛偽致受損害者，由該地政機關負擔損害賠償責任
。所謂登記虛偽係指地政人員明知或可得而知登記原因文件為不
實仍為登記者而言。蘇彥竹就系爭土地地目變更案收受賄賂，顯
明知或可得知張水田提出之文件為不實，竟簽准予以變更為建，
依上說明，即屬虛偽登記，核與上開法文所指登記虛偽之規定相
符。被上訴人因信賴該登記，以建地估算價值而貸放款項，其後
系爭土地地目更正為田，價值大幅減少，經強制執行結果，尚有
前開債權未受清償，自受有損害。依萬通銀行內部規定，當時放
款標準如採實際成交價法者，貸款數額不得超過實際成交價百分
之八十；如採專業機構鑑價法者，貸款數額不得超過專業機構鑑
價百分之七十。被上訴人提出不動產土地買賣預約書，主張系爭
土地辦理貸款當時以建地之價值估算，實際成交價為一千九百九
十一萬元，而同意貸放九百八十五萬元，堪予採信。本件設定抵
押權時，系爭土地地目如為田，估算素地價值為八百十六萬九千
九百七十一元，經歐亞不動產鑑定股份有限公司（下稱歐亞公司
）鑑定在案。兩造於第一審對是項鑑定並不爭執（見一審卷第二
○四頁），且該鑑定報告之估價人員楊秀鳳與審核人員均已於報
告書上蓋章，就估價資料來源說明、估價方法之選定及理由、評
估過程、比較案例、最終評估價格之決定計算方法等內容，亦詳
載於報告書上，歐亞公司並函稱其鑑定報告書第十一頁、十四頁
之二六三地號係九六三地號之誤載等語，依其鑑定報告書內所附
之土地登記謄本等件，足知勘估標的確為系爭土地，該鑑定報告
，自可採取。又公告地價與市價有所落差，為一般土地交易之常
情，自難以系爭土地公告地價於八十五年至八十九年七月間均相
同，即謂鑑定報告有誤。上訴人於第一審已不爭執上開鑑定報告
，嗣後爭執歐亞公司之鑑定有重大瑕疵、勘估標的錯誤，及八十
五年七月至八十九年七月間農業區農地、農業區建地目零星土地
之公告地價皆相同，歐亞公司之鑑定報告認系爭土地於八十六年
二月間地目為建或田，市價相差近二‧六倍，顯有可議云云，自
不足取。系爭土地地目如為田，歐亞公司估算素地價值為八百十
六萬九千九百七十一元，已述於前，依萬通銀行內部規定，可貸
金額為五百七十一萬八千九百八十元，因虛偽登記為建地，致貸
放九百八十五萬元，超貸金額達四百十三萬一千零二十元，超貸
部分均未受償，被上訴人受有損害。此一損害，與虛偽登記間，
有相當因果關係存在，應認被上訴人因系爭土地之虛偽登記致受
有該金額之損害。至萬通銀行本可貸放之金額為五百七十一萬八
千九百八十元，其後拍賣結果賣得二百十九萬元，僅受償二百十
八萬六千元，其間之差額三百五十三萬二千九百八十元，應屬貸
款後不動產景氣下滑，賣價跌落之結果，與虛偽登記間核無因果
關係存在，該部分損害自不能計算於系爭土地因虛偽登記所造成
之損害範圍內。被上訴人請求上訴人賠償四百十三萬一千零二十
元，並加計自其確定損害數額之時，即系爭土地拍賣受償二百十
八萬六千元之九十三年三月一日起算之法定利息，合於民法第二
百十三條第一項、第二項之規定。又土地法第六十八條第一項係
就職司土地登記事務之公務員因故意或過失不法侵害人民之權利
，明定由該公務員所屬地政機關負損害賠償責任，核屬國家賠償
法之特別規定。土地法就該賠償請求權既未規定其消滅時效期間
，即應類推適用國家賠償法第八條第一項之規定。再按國家賠償
法第八條第一項所稱知有損害，須知有損害事實及國家賠償責任
之原因事實，國家賠償法施行細則第三條之一定有明文。而所謂
知有國家賠償責任之原因事實，則指知悉所受損害，係由於公務
員於執行職務行使公權力時，因故意或過失不法行為，或怠於執
行職務，或由於公有公共設施因設置或管理有欠缺所致者而言。
查本件上訴人並未能證明被上訴人於九十年六月四日收受其答辯
狀所附台灣台中地方法院八十七年度訴字第二五九八號刑事判決
以前，已知悉蘇彥竹違法為虛偽登記致受有損害及其責任原因之
事實。則被上訴人於同年四月二十六日提起本件訴訟，其請求權
自未罹於二年或五年之時效而消滅。又依被上訴人處理本件抵押
債權之程序觀之，並無怠於行使權利或未積極保全債權之情形，
上訴人謂被上訴人就本件損害之發生或擴大與有過失，主張過失
相抵，並無理由。綜上所述，被上訴人本於土地法第六十八條規
定，請求上訴人給付四百十三萬一千零二十元及其法定利息，核
無不合，應予准許等詞，為其判斷之基礎。
惟按法院固得就鑑定人依其特別知識觀察事實，加以判斷而陳述
之鑑定意見，依自由心證判斷事實之真偽，然就鑑定人之鑑定意
見可採與否，則應踐行調查證據之程序而後定其取捨。倘法院不
問鑑定意見所由生之理由如何，遽採為裁判之依據，不啻將法院
採證認事之職權委諸鑑定人，與鑑定僅為一種調查證據之方法之
趣旨，殊有違背。查兩造於九十一年七月三十日第一審言詞辯論
期日固曾就歐亞公司之鑑定報告表示不爭執，惟依上說明，該鑑
定意見可採與否，法院仍應踐行調查證據之程序，始能定其取捨
。原審就鑑定人之鑑定意見可採與否未加調查，且未說明上訴人
何以不能就該鑑定報告內容是否可採再事爭執，而發生失權效果
，徒以兩造於第一審已不爭執鑑定報告，及估價人員楊秀鳳與審
核人員業於鑑定報告書上蓋章，並就估價資料來源說明、估價方
法之選定及理由、評估過程、比較案例、最終評估價格之決定計
算方法等內容，均詳載於鑑定報告書。歐亞公司且函稱其鑑定報
告書關於地號之記載有誤等情詞，遽認上訴人不得於原法院再事
爭執鑑定報告勘估情形，於法自屬可議。上訴論旨，指摘原判決
不當，求予廢棄，非無理由。
據上論結，本件上訴為有理由。依民事訴訟法第四百七十七條第
一項、第四百七十八條第二項，判決如主文。
中    華    民    國  九十七  年    六    月  二十六  日
                      最高法院民事第四庭
                          審判長法官  許  朝  雄
                                法官  陳  淑  敏
                                法官  鄭  玉  山
                                法官  吳  麗  女
                                法官  李  寶  堂
      本件正本證明與原本無異
                                      書  記  官
中    華    民    國  九十七  年    七    月    七    日
                                                 H


司法院資訊處製作；財團法人民間司法改革基金會備份。
